最高法院刑事判決　　　　　　　　　　　　　　　八十八年度台上字第六三九○號
　　上　訴　人　甲○○
右上訴人因違反毒品危害防制條例案件，不服台灣高等法院中華民國八十八年八月十
三日第二審更審判決（八十八年度上更(一)字第三○號，起訴案號：台灣士林地方法院
檢察署八十六年度偵字第一○四二四、一二一九二、一二一九六、一二三五三號），
提起上訴，本院判決如左：
    主  文
原判決撤銷，發回台灣高等法院。
    理  由
本件原判決認定上訴人甲○○明知海洛因係毒品，不得非法販賣，竟基於非法販賣營
利之概括犯意，連續於原判決附表所列時地，利用電話祕書呼叫，先行約定交貨之時
間、地點，再將其以低於其售價向不詳姓名者所販入之毒品海洛因，以如原判決附表
所列之價格，先後非法出售予許耀武、黃淑芳、蘇志成、趙族華、林永慶等人施用牟
利，其出售次數、數量及價金均詳如原判決附表所示，共計牟得新台幣（下同）十六
萬三千元。嗣因許耀武、黃淑芳、趙族華、林永慶及蘇志成等先後為警查獲，陸續供
出上訴人販賣毒品，而查得上情。因而維持第一審論處上訴人連續販賣毒品（累犯）
罪刑之判決，駁回其在第二審之上訴，固非無見。
惟查：(一)、有罪判決書所記載之犯罪事實，為論罪科刑適用法律之基礎，故凡與適用
法令有關之重要事項，必須詳加認定，明確記載，然後於理由內敘明認定犯罪事實所
憑之證據及認定之理由，始足為適用法令之依據。若事實未有此記載，而理由加以說
明，為理由失其依據。如事實有此記載，理由未予說明，則為理由不備，按諸刑事訴
訟法第三百七十九條第十四款規定，其判決當然為違背法令。原判決附表編號四關於
上訴人販賣海洛因予趙族華部分，價格欄僅記載「每次五千元至一萬元不等」，其附
表編號五關於販賣海洛因予林永慶部分，數量欄亦僅載為「一錢或半錢」。究竟上訴
人販賣五千元及一萬元之海洛因予趙族華各有若干次？販賣一錢或半錢之海洛因予林
永慶各有若干次？此與計算上訴人販賣海洛因之所得至有關係，原判決未為明確之認
定記載，自不足為適用法律宣告沒收之依據。(二)、有罪之判決書，對被告有利之證據
不採納者，應說明其理由，為刑事訴訟法第三百十條第二款所明定。故有罪判決書對
於被告有利之證據，如不加採納，必須說明其不予採納之理由，否則即難謂無判決不
備理由之違誤。是事實審法院應於審判期日就被告否認犯罪所為有利之辯解事項與證
據，予以調查，而於有罪判決理由內詳加論列，否則率行判決，即屬於法有違。被告
始終否認有販賣毒品海洛因之犯行，於事實審辯稱伊婚後始知其夫郭進坪為一中盤毒
販，伊雖因長時間與其夫及友人相處，漸染上毒癮，但絕未參與販毒。而指認伊販毒
之許耀武為其夫生前之司機，至黃淑芳、趙族華為其先夫友人余志宗、余志明兄弟之
女友，其夫於民國八十二年十一月二十四日車禍死亡後，彼等仍續住在伊家中拒不搬
遷，遭伊多次驅離，並一再誤以為伊夫突然死亡後，留存大量毒品在伊掌握中，而一
再逼令伊交出共享，但伊手中根本無存貨無從交出，導致彼等不滿，且黃淑芳尚曾竊
取伊財物，被伊發覺告訴其男友，而遭其男友毆打，更對伊懷恨在心，因而故為不實
之指認。至林永慶伊已無印象，不可能與其通電話。警方因知伊夫生前為毒犯，所以
每於逮捕施毒者後即提供伊照片供指認，而施毒者為保護真正供應之販賣者及圖獲減
刑，即在警方誘使下為不實之指認，伊實為犧牲者等語（第一審卷第一八四頁背面、
第一八五頁，原審上更(一)卷第四十七頁、第四十八頁正面）。其並否認卷內監聽電話
譯文之記載係伊與林永慶之對話，於原審審判期日調查該電話監聽譯文，被訊以有何
意見時，當庭聲請調該監聽錄音帶予以調查釐清（原審上更(一)字第一卷第四十九頁背
面、第二卷第七十六頁背面）。參以證人林永慶、許耀武、黃淑芳、趙族華等於原審
作證時均否認曾向上訴人購買毒品海洛因（原審上更(一)卷第四十八頁背面、第五十、
一一三頁、第一一四頁背面、第七十六頁背面）。證人林永慶更證稱伊與上訴人之夫
很熟，上訴人之夫生前有販賣毒品，死後別人說毒品放在上訴人處，伊有試著問上訴
人其夫有無留下毒品，但沒有向上訴人買過毒品。伊當初係向余志明買海洛因，為了
幫余志明及自己脫罪，余志明說上訴人已被判無期徒刑，不差這一條，叫伊等說是向
上訴人買的，伊才指稱海洛因是向上訴人買的等語；證人余志明亦證稱伊有叫林永慶
指認上訴人，因上訴人曾向警方檢舉伊，叫大同分局的人來抓伊，一直找伊麻煩而與
伊有仇怨等語（原審上更(一)字第一卷第四十八頁背面、第四十九頁正面、第九十四頁
正面、第一六○頁正面、第一六一頁正面）以觀，上訴人所辯是否全無可採？尚非無
疑。原審對於上訴人前開有利之辯解，未予調查釐清，復未說明不予調查及採取之理
由，遽為上訴人不利之認定，尚嫌速斷，亦有判決理由不備之違誤。又警方有無將所
謂監聽電話之錄音帶移送為證據以供調查審酌﹖卷附台北市政府警察局少年警察隊檢
送之台灣士林地方法院檢察署八十五年一月二十五日檢社字第一七○○號通訊監察書
影本（原審上更(一)字第一卷第二二六頁），所載之監察期間為八十五年一月二十三日
至八十五年二月二十二日止，如果無訛，與卷內電話監聽譯文（台灣士林地方法院檢
察署八十五年度偵字第一四八四號偵查卷影印卷第十三至三十一頁）所載該譯文之監
察期間係自八十四年十一月九日至八十四年十二月八日不符，是該電話監聽譯文是否
出於合法之監聽？尚非無疑，此與該電話監聽譯文是否得採為合法之論罪證據至有關
係，原審未予究明釐清，即採為上訴人論罪證據之一，亦有可議。上訴意旨指摘原判
決不當，尚非全無理由，應認仍有撤銷發回更審之原因。至原判決說明不另為無罪判
決部分，基於審判不可分之原則，應併予發回，附此敘明。
據上論結，應依刑事訴訟法第三百九十七條、第四百零一條，判決如主文。
中      華      民      國    八十八    年     十一     月     十一     日
                              最高法院刑事第五庭
                                  審判長法官  董  明  霈
                                        法官  丁  錦  清
                                        法官  林  茂  雄
                                        法官  王  居  財
                                        法官  陳  宗  鎮
      右正本證明與原本無異
                                              書  記  官
中      華      民      國    八十八    年     十一     月     十八     日
